【裁判字號】    95,上訴,1130
【裁判日期】    950719
【裁判案由】    偽造文書
【裁判全文】
臺灣高等法院臺中分院刑事判決        95年度上訴字第1130號
上  訴  人
即  被  告  乙○○
上列上訴人因偽造文書案件，不服臺灣臺中地方法院94年度訴字
第3879號中華民國95年4月12日第一審判決(起訴案號：臺灣臺中
地方法院檢察署94年度偵續字第197號)，提起上訴，本院判決如
下：
    主  文
上訴駁回。
乙○○緩刑參年。
    犯罪事實
一、乙○○與江承頤（業經本院以94年度上訴字第2612號判處有
    期徒刑8月)為夫妻關係，緣江承頤因經營茶葉生意需資金週
    轉，於民國93年5月間向丙○○借款新臺幣（下同）200萬元
    ，丙○○遂於93年5月10日預扣第一期利息4萬元後，在臺中
    商業銀行軍功分行，匯款 196萬元至江承頤之銀行帳戶，並
    要求需以其父江錦臺為保證人，詎江承頤在未徵詢其父江錦
    臺同意之情形下，為提供由江錦臺擔任保證人之借據予丙○
    ○，並恐丙○○察覺江錦臺簽名與其字跡相同，竟基於行使
    偽造私文書之犯意，於同年月15日，在其苗栗縣獅潭鄉新店
    村新店8之4號住處，要求乙○○在借據保證人欄偽造「江錦
    臺」署名，而乙○○亦明知江錦臺並未同意擔任保證人，也
    未授權渠夫婦在借據保證人欄上簽具江錦臺姓名，且知江承
    頤欲將該紙借據交予丙○○，竟與江承頤共同基於行使偽造
    私文書之犯意聯絡，予以應允，除由乙○○當場在借據上填
    載江錦臺之身分證字號及地址外，並推由乙○○當場在借據
    保證人欄偽造江錦臺署名 1枚，而偽造表示江錦臺同意擔任
    該筆 200萬元借款保證人之私文書。之後，江承頤復單獨另
    行起意，擅自在該張借據上乙○○所偽造之江錦臺署名上蓋
    用自己之指印、盜蓋江錦臺簽名章及在發票人為江瑞嬌、付
    款人為臺灣合作金庫頭份分行、帳號為12818－2號、面額為
    200 萬元之支票背面盜蓋「江錦臺」簽名章，並於同日即93
    年 5月15日，在臺中縣豐原火車站前將上開借據交予丙○○
    而予以行使，足以生損害於江錦臺及丙○○。
二、案經丙○○訴由臺灣臺中地方法院檢察署檢察官偵查起訴。
    理    由
一、訊據被告乙○○固對於其依江承頤指示，於上揭時、地，在
    上開借據保證人欄填寫江錦臺身分證字號及地址，並簽寫「
    江錦臺」署名 1枚之事實坦承不諱，惟矢口否認有何共同行
    使偽造私文書犯行，辯稱：江承頤請伊在借據保證人欄簽江
    錦臺姓名時，有告訴伊江錦臺已經同意，伊不知江錦臺或江
    承頤為何不自己簽「江錦臺」之姓名云云。惟查：
  (一)被告如何於上揭、時地，依江承頤指示，未向江錦臺查證，
    即在借據保證人欄簽「江錦臺」姓名，且知悉江承頤因週轉
    不靈，向告訴人借貸 200萬元等情，業據被告於原審及本院
    審理中坦承不諱(見原審卷第15、16、120頁，本院卷第17頁
    )，核與告訴人於警詢指稱：江承頤於93年5月10日，向伊借
    款200萬元，並於93年5月15日持上開借據及支票交予伊等語
    （見94年度偵字第2710號卷第14頁，被告就告訴人之警詢筆
    錄，於本案辯論終結前並未爭執無證據能力，而告訴人之警
    詢筆錄亦查無不法取供之情形，且與後述證人江承頤證述之
    情節相符，依刑事訴訟法第159條之5第 2項之規定，自有證
    據能力）；證人江承頤於原審結證：上開借據上面江錦臺之
    姓名係被告簽的，因告訴人要求簽借據及要求江錦臺當保證
    人，伊怕字體相同，所以請被告代簽江錦臺之名字。係在93
    年 5月15日簽借據，當時伊告訴被告，告訴人要江錦臺當保
    證人，請告訴人代簽江錦臺的姓名，被告沒有說什麼話，就
    直接簽名，伊並未告訴被告已得江錦臺之同意等語（見原審
    卷第95至97、99頁）；證人江錦臺於原審結證：伊並未同意
    擔任上開 200萬元借款之保證人，也未授權、同意任何人在
    借據保證人欄簽伊姓名等語（見原審卷第115、116頁）相符
    。並有上開借據及支票在卷可憑（見93年度發查字第4195號
    卷第7、8頁）。且上開借據經原審依職權送請內政部警政署
    刑事警察局鑑定指紋結果，被告所簽「江錦臺」姓名上所蓋
    之指紋，確與江承頤指紋相符，亦有內政部警政署刑事警察
    局鑑驗書在卷可考（見原審卷第21頁）。
  (二)江承頤因丙○○要求其父江錦臺擔任上開 200萬元借款之保
    證人，未經江錦臺同意、授權，並惟恐借據上江承頤自己簽
    名與「江錦臺」簽名相同，始指示被告在借據保證人欄簽寫
    「江錦臺」姓名，且被告亦知悉江承頤要將上開借據交予告
    訴人，又被告當時在借據保證人欄簽「江錦臺」姓名時，江
    承頤僅告訴被告稱：許先生要保證人等語，並未對被告表示
    江錦臺有同意當保證人，被告當時沒有說什麼話，即直接簽
    署江錦臺之姓名等情，已詳如前述，參酌證人江承頤於原審
    另結證；江錦臺住處與伊夫婦之住處僅離約20公尺，伊夫婦
    平常並未幫江錦臺簽名等語（見原審卷第99頁），若被告認
    江錦臺有同意擔任保證人並授權、同意渠夫婦在借據保證人
    欄代簽江錦臺姓名，衡情，被告對於江錦臺不親自簽名或江
    承頤何以不自行代江錦臺簽名等情，豈有不加聞問即擅自在
    借據保證人欄代簽「江錦臺」姓名之理。況被告亦自承93年
    5月間，江承頤向告訴人借款200萬元後，告訴人有打電話告
    知其此事，其知道江承頤於93年5月間向告訴人借款200萬元
    之事等語（見原審卷第120頁)。足徵被告應知悉江錦臺並未
    同意擔任上開 200萬元借款之保證人，其明知江承頤欲將上
    開借據交予告訴人而行使之，猶在借據保證人欄偽簽「江錦
    臺」姓名，而偽造該張私文書，並由江承頤持以行使交予告
    訴人，則其與江承頤間，就在借據保證人欄上偽造「江錦臺
    」簽名及行使該張借據一節，自有犯意聯絡與行為分擔，被
    告上開所辯，要屬事後卸責之詞，不足採信。本案事證明確
    ，被告上開犯行應堪認定。
二、被告明知江錦臺並未同意擔任上開借款之保證人，竟與江承
    頤基於犯意聯絡，在借據保證人欄偽造「江錦臺」之簽名，
    表示江錦臺同意擔負借款保證人責任，並由江承頤將借據交
    予丙○○予以行使，自足以生損害於丙○○及江錦臺。核被
    告所為，係犯刑法第216條、第210條之行使偽造私文書罪。
    被告與江承頤間就上開犯行，有犯意聯絡及行為分擔，應論
    以共同正犯（至江承頤另在借據及支票背面盜蓋「江錦臺」
    簽名章及在借據上江錦臺簽名處偽造江錦臺指印之行為，並
    無積極證據足認被告就江承頤此部分犯行，亦有犯意聯絡與
    行為分擔，即難遽令被告就江承頤此部分行為亦負共同正犯
    罪責，詳如後述）。被告偽造「江錦臺」署名之行為，係其
    偽造私文書之部分行為，又被告偽造私文書後，復持以行使
    ，其偽造之低度行為應為行使之高度行為所吸收，均不另論
    罪。原審以被告罪證明確，適用刑法第 28條、第216條、第
    210條、修正前刑法第41條第1項前段，修正前罰金罰鍰提高
    標準條例第 2條之規定，予以論罪，並審酌被告前無犯罪紀
    錄，素行尚可（有臺灣高等法院被告前案紀錄表在卷可稽）
    ，被告係受其夫江承頤指使方為本案犯行，惡性較江承頤為
    輕，其所為足生損害於江錦臺，影響社會經濟秩序，暨被告
    犯罪後猶飾詞圖卸罪責，態度不佳等一切情狀，量處有期徒
    刑5月，如易科罰金以銀元300元折算1日，復依刑法第219條
    之規定，宣告沒收上開93年 5月15日借據保證人欄偽造之「
    江錦臺」署名 1枚，認事用法並無不當，量刑亦屬妥適。被
    告上訴意旨仍執前詞指摘原判決不當，為無理由，應予駁回
    。末查，被告前未曾受有期徒刑以上刑之宣告，此次純係受
    其夫之指使，一時失慮致犯本罪，然對告訴人之債權並未造
    成影響(告訴人係於93年5月10日即已匯款予江承頤，被告則
    遲於同月15日始偽造江錦臺之署押），而目前亦已給付告訴
    人36萬元（此業據告訴人陳明在卷，見本院卷第33頁反面）
    ，本院因認被告經此教訓，應知警惕，而無再犯之虞，併予
    宣告緩刑3年，以啟自新。
三、公訴意旨另以：被告乙○○就江承頤在上開借據上偽造江錦
    臺指印、在借據上及支票背面盜蓋「江錦臺」簽名章部分，
    ，並與江承頤一起將上開借據、支票持至台中縣豐原火車站
    交予告訴人，被告就此部分與江承頤亦有犯意聯絡與行為分
    擔，而涉犯刑法第216條、第210條之罪嫌云云。訊據被告堅
    決否認有此部分之犯行，辯稱：伊不知道江承頤事後曾在上
    開借據上偽蓋印文，及簽發支票之事，亦未曾與江承頤同至
    豐原火車站等語。經查：
  (一)按犯罪事實應依證據認定之，無證據不得認定犯罪事實；不
    能證明被告犯罪或其行為不罰者，應諭知無罪之判決，刑事
    訴訟法第154條第2項、第301條第1項分別定有明文。又告訴
    人之告訴，係以使被告受刑事追訴為目的，是其陳述是否與
    事實相符，仍應調查其他證據以資審認。且事實之認定，應
    憑證據，如未能發現相當證據，或證據不足以證明，自不能
    以推測或擬制之方法，以為裁判基礎。且認定犯罪事實所憑
    之證據，雖不以直接證據為限，間接證據亦包括在內；然而
    無論直接或間接證據，其為訴訟上之證明，須於通常一般之
    人均不致有所懷疑，而得確信其為真實之程度者，始得據為
    有罪之認定，最高法院52年臺上字第1300號、40年臺上字第
    86號及76年臺上字第4986號分別著有判例可資參照。又刑事
    訴訟法第161條已於91年2月8日修正公布，修正後同條第1項
    規定：檢察官就被告犯罪事實，應負舉證責任，並指出證明
    之方法。因此，檢察官對於起訴之犯罪事實，應負提出證據
    及說服之實質舉證責任。倘其所提出之證據，不足為被告有
    罪之積極證明，或其闡明之證明方法，無從說服法官以形成
    被告有罪之心證，基於無罪推定之原則，自應為被告無罪判
    決之諭知（最高法院92年臺上字第128號判例意旨參照)。再
    者，共同正犯之所以應對其他共同正犯所實施之行為負其全
    部責任者，以就其行為有犯意之聯絡為限，若他犯所實施之
    行為，超越原計畫之範圍，而為其所難預見者，則僅應就其
    所知之程度，令負責任，未可概以共同正犯論（最高法院50
    年臺上字第1060號判例意旨參照）。經查：
  1.被告在上開借據上簽完「江錦臺」之姓名後即離開，在旁邊
    做生意招呼客人，江承頤係被告偽造「江錦臺」簽名後，才
    進而在上揭支票背面盜蓋江錦臺真正之簽名章，且江承頤在
    豐原火車站前，將上開借據及支票交予告訴人時，被告並不
    在場等情，業據證人江承頤於原審結證在卷（見原審卷第98
    、99頁），核與被告所辯情節相符。
  2.又告訴人丙○○於原審95年 3月30日，雖以證人身分結證稱
    ：「他們第一次向我借 200萬元沒有還，乙○○開口要借第
    二次，『我要求被告父親擔任保證人，乙○○說好，要請公
    公保證』，她說沒問題，我才把錢匯給他，之後才拿到支票
    、借據，因為他當時說急用」、「（問：當初是由何人把借
    據、支票拿給你？）是江承頤拿給我的，但乙○○也在現場
    」、「（問：豐原火車站除了你以外，還有何人？）沒有，
    就我、江承頤夫婦」、「（問：在豐原火車站時，乙○○有
    無說什麼？）沒有。因為江承頤口齒不清，都是由乙○○和
    我交談，我有詢問乙○○這張票有無得到江錦臺同意，乙○
    ○說有，並且說是江錦臺簽署、蓋用的」云云（見原審卷第
    118至120頁）。惟查：
  (1)核諸證人丙○○上開95年3月30之日證詞，就其於93年5月15
    日，在豐原火車站前取得借據及支票時，對被告究有無說什
    麼話一節，於原審係先證稱沒有云云，旋又改稱：因為江承
    頤口齒不清，都是由乙○○和伊交談云云，所證情節先後矛
    盾，已難輕採。
  (2)況告訴人於94年3月24日（偵查階段)之前，均一再指稱：係
    由江承頤向伊借錢，亦係由江承頤將上開借據及支票交予伊
    等語，待至94年 3月24日偵訊時，被告經檢察官以證人身分
    傳訊到庭表示拒絕作證，告訴人當庭表示要告被告，當被告
    供承：上開借據「江錦臺」姓名為伊所寫等語後，告訴人猶
    當庭表示：伊對乙○○所述有意見，因為伊看過乙○○筆跡
    ，伊確定不是乙○○所簽云云 (見94年度偵字第2710號卷第
    44頁）。待檢察官就被告部分，於94年4月4日以94年度偵字
    第6040號為不起訴處分後，告訴人於94年 4月18日所提出之
    聲請再議狀中，亦僅就被告在借據上簽「江錦臺」姓名，主
    觀上是否具有偽造署押故意之情節予以闡述指摘，雖有概括
    陳稱被告夫妻向告訴人借款至少達 600萬元以上，迄今置之
    不理，被告夫妻共同經營茶業生意，收入豐厚，但被告夫妻
    共謀企圖由江承頤一人擔罪云云，惟並無一語言及93年5 月
    15日，被告亦有在豐原火車站前之情事，有該聲請再議狀在
    卷可憑（見94年度偵續字第197號第6至9頁)。衡情，被告於
    93年 5月15日，茍亦有在豐原火車站前，且被告確如告訴人
    所言涉案程度如此深，告訴人豈有於再議聲請狀內均未提及
    之理？告訴人對被告如此不利之事實，何以直至再議發回續
    行偵查之第一次檢察官開庭時始指訴及此部分，實值懷疑，
    告訴人指訴過程已顯與常情有悖。
  (3)告訴人於本案發回續行偵查後，自94年 6月14日第一次偵查
    庭時起雖改稱：支票是乙○○、江承頤夫妻在豐原市車站交
    給伊。．．伊提起再議是因為江承頤講話伊聽不清楚，都是
    透過被告，所以被告不起訴，伊不服，因為被告對伊說江錦
    臺同意了，伊才借錢云云（見上開偵續字第197號卷第13至1
    5頁)。然查，告訴人於另案（即原審94年度訴字第2221號江
    承頤偽造文書案件）94年9月7日審理中以證人身分結證稱：
    江承頤於93年3月，向伊借200萬元，該次之利息，是江承頤
    自己說要『一個月6萬元』，江承頤係自93年 3、4月間以前
    ，開始向伊借款，最多借到30萬元，一般多是 5至10萬元，
    因為江承頤有嚴重口吃，江承頤說的話伊聽不清楚，所以都
    是透過乙○○翻譯與伊洽談，93年 3月15日當天，伊至江承
    頤獅潭鄉的店裏拿借據，借據是由江承頤交予伊，當時乙○
    ○有在場，「伊妻李素環不在場」。93年 5月借款時，也是
    江承頤夫婦一起出面，由乙○○擔任翻譯，且因是第二次借
    款，伊要求不能再由江承頤之姐姐擔任保證人，另「伊並未
    指明要江承頤之父親擔任保證人」，是江承頤自己說要找父
    親當保證人，93年 5月15日當天是江承頤於該日晚間將借據
    交予伊，當時乙○○有在場云云，上開證詞中，告訴人多次
    提到「他（即江承頤）說」（見原審卷第40至45頁）。再參
    諸證人即告訴人之妻李素環於該日審理中結證稱：「（問：
    共借了幾次錢給江承頤？）大筆的有兩筆，小筆的都是『江
    先生』跟我先生談的」、「（問：〈93年 3月份〉是何人開
    口要借錢的？）『江先生』開口要借錢的。」、「（問：江
    承頤本人講話你聽的懂？）『有時候』很模糊，要透過他太
    太翻譯。」等語（見原審卷第55至57頁），足見江承頤說話
    或有口吃情形，惟並非一定要透過被告翻譯，是告訴人直至
    提起再議後之第一次偵查庭方指稱：因為江承頤講話伊聽不
    清楚，都是透過被告云云，已難遽採為不利於被告之認定。
  (4)告訴人於94年3月17日偵查中指稱：「上開借據是『江承頤
    』拿到豐原的車站給我，『江承頤向我借錢時』，我有說要
    他父親江錦臺擔任保證人」等語（見上開偵字第2710號卷第
    35頁）；於94年9月7日在上開另案原審審理中結證稱：「第
    二次借款 200萬元，是乙○○打電話到我家裏跟我說」云云
    ，旋又改稱：「乙○○是打到我的手機，當時我在家裏，乙
    ○○說江承頤要在南投那邊投資茶葉工廠，問我好不好，我
    說江承頤第一次已經借了 200萬元了，不要再找第一次那二
    個保證人，『江承頤就說好會找他父親』」、「（問：這次
    有無特定指明要誰當保證人？）我們是沒有指明，但是有說
    不能跟上次一樣是同一批人」、「（問：這次交付借據的地
    方？）豐原火車站，『我們夫妻』及被告夫妻都在場。」（
    見原審卷第48、58頁）；於本案原審則結證稱：「他們第一
    次向我借 200萬元沒有還，乙○○開口要借第二次，『我要
    求被告父親擔任保證人，乙○○說好，要請公公保證』，江
    承頤說沒問題，我才把錢匯給江承頤，之後才拿到支票、借
    據，因為江承頤當時說急用。」、「（問：豐原火車站除了
    你以外，還有何人？）沒有，就我、江承頤夫婦三人。」、
    「（問：偵訊時供稱是江承頤拿到豐原火車站給你？）是他
    們夫妻二人拿過來的」云云（見原審卷第118、119頁），告
    訴人就93年5月之200萬元借款究係何人所借、該次借據究係
    何人交予告訴人、當時有何人在場及當初究係何人主動提出
    要江錦臺擔任保證人等節，所述先後不一，且觀其指訴過程
    ，顯有愈來愈加重被告參與程度之情形。
  (5)告訴人上揭不利於被告之陳述，既有上揭諸多瑕疵可指，參
    酌證人即告訴人之妻李素環於94年9月7日上開另案原審審理
    中結證稱：「（問：第二次洽談借款 200萬元時，妳是否在
    場？）『江先生』用電話跟我先生聯絡。那時候我不在場，
    不過我知道這次借款的方式是『江先生打我先生的手機聯絡
    的」、「（問：妳如何知道是江先生打妳先生的手機聯絡的
    ？）是我問我先生的。他們聯絡完後，我先生告訴我說江先
    生打電話來說要買茶廠，要再借 200萬元」等語（見原審卷
    第60頁），益徵被告辯稱：93年5月該次200萬元借款，是江
    承頤與告訴人談好後，告訴人打電話對伊說江承頤要再跟其
    借200萬元，伊乃說告訴人幫得上忙的話，就請告訴人幫忙
    等語，堪可採信。
  (二)告訴人所為之上開指訴，既有瑕疵，此外，復查無其他積極
    證據足認被告就江承頤在上揭借據上偽造江錦臺指印、在借
    據上及支票背面盜蓋「江錦臺」簽名章部分，亦有犯意聯絡
    與行為分擔，依據上開說明，自難遽令被告就此部分負共同
    正犯罪責。因檢察官認被告此部分罪嫌，與起訴並經論罪部
    分，具有實質上一罪關係，爰不就被告此部分罪嫌另為無罪
    之諭知。
四、又被告行為時，刑法第41條第 1項前段規定：「犯最重本刑
    為5年以下有期徒刑以下之刑之罪，而受6個月以下有期徒刑
    或拘役之宣告，因身體、教育、職業、家庭之關係或其他正
    當事由，執行顯有困難者，得以 1元以上3元以下折算1日，
    易科罰金」，而被告行為時之易科罰金折算標準，修正前罰
    金罰鍰提高標準條例第2條前段 (現已刪除)係規定，就其原
    定數額提高100倍折算1日，則被告行為時易科罰金之折算標
    準，應以銀元300元（即新台幣900元)折算1日。惟95年7 月
    1日修正公布施行之刑法第41條第1項前段則規定：「犯最重
    本刑為5年以下有期徒刑以下之刑之罪，而受6個月以下有期
    徒刑或拘役之宣告，得以新台幣1000元、2000元、3000元折
    算 1日，易科罰金」，比較新舊法規定，以行為時之折算標
    準較有利於行為人，自應依刑法第2條第1項前段，適用行為
    時之折算標準。原審雖未及比較適用，然上訴本院後，經比
    較新舊法，行為後之法律並非較有利於行為人，仍應適用行
    為時法，是原審適用行為時法即無不當，自不構成撤銷之原
    因，附此敘明。
據上論斷，應依刑事訴訟法第 368條，刑法第第2條第1項前段、
第74條第1項第1款，判決如主文。
本案經檢察官甲○○到庭執行職務。
中    華    民    國    95    年    7     月    19    日
               刑事第十庭  審判長法  官  林  照  明
                                 法  官  唐  光  義
                                 法  官  蔡  名  曜
上列正本證明與原本無異。
如不服本判決應於收受送達後十日內向本院提出上訴書狀，其未
敘述上訴之理由者並得於提起上訴後十日內向本院補提理由書（
均須按他造當事人之人數附繕本）。
                                 書記官  劉  恒  宏
中    華    民    國    95    年    7     月    25    日
                                                      Ｆ


司法院資訊處製作；財團法人民間司法改革基金會備份。
